臺灣高等法院臺南分院民事判決　　95年度再字第6號
再審原告　丁○○
　　　　　戊○○
再審被告　乙　○
　　　　　丙○○
　　　　　甲○○
上列當事人間請求侵權行為損害賠償事件，再審原告對於中華民
國92年9月18日本院90年度上更(二)字第28號確定判決提起再審之
訴，本院判決如下：
    主     文
再審之訴駁回。
再審訴訟費用由再審原告負擔。
　　事實及理由
一、本件再審原告係對於本院90年度上更(二)字第28號民事確定判
    決，主張該判決有民事訴訟法第496條第1項第13款發現未經
    斟酌之證物或得使用該證物之再審事由，向本院提起再審之
    訴，依同法第499條第1項之規定，專屬本院管轄；次按「再
    審之訴，應於三十日之不變期間內提起。」「前項期間自判
    決確定時起算，判決於送達前確定者，自送達時起算；其再
    審之理由發生或知悉在後者，均自知悉時起算。」，民事訴
    訟法第500條第1項、第2項前段分別定有明文，再審原告不
    服上開本院90年度上更(二)字第28號判決，提起第三審上訴，
    經最高法院於民國（下同）93年12月16日以93年度台上字第
    2518號民事裁定，駁回再審原告之上訴而告確定，再審原告
    於94年1月6日收受上開最高法院之裁定，有送達證書附於最
    高法院93年度台上字第2518號卷可稽，則再審原告主張以其
    係於94年1月6日收受最高法院93年度台上字第2518號駁回上
    訴之裁定後，嗣於95年2月15日隨同雲林地院94年度訴字第
    263號返還不當得利事件之受命法官勘驗現場時，發現坐落
    雲林縣斗南鎮○○段28之1及678之6號土地（下稱系爭土地
    ）上又長出再審被告挖掘竹子後之餘根，所長出之新竹子即
    為本案之新證物，始知悉發現本件有未經斟酌之證物或得使
    用該證物，且該證物如經斟酌，再審原告可受較有利益之裁
    判等情，並有現場被挖掘後再生新竹子照片二幀附於本院(一)
    卷第23頁為憑，顯見自再審原告知悉該證據，迄其於95年3
    月15日向本院提起再審之訴時，尚未逾自判決確定已逾5年
    ，及自知悉時起算已逾30日之不變期間，核與民事訴訟法第
    500條第1、2項所定提起再審之期間無違，本院自應就本件
    再審之訴予以審理，均合先明。
二、再審原告方面：本件未經言詞辯論，據再審原告提出之再審
    之訴狀載：
  (一)、再審原告於94年1月6日收受最高法院93年度台上字第2518
      號裁定，此30日不變期間，依民事訴訟法第500條第2項但
      書：「再審之理由發生或知悉在後者，均自知悉時起算」
      ，茲再審原告於95年2月15日台灣雲林地方法院94年度訴
      字第263號返還不當得利乙案，詎該案受命法官履勘系爭
      土地時，發現未經斟酌之新證物，亦即知悉此項新證物之
      時間符合上揭法條但書之規定，爰於知悉之日起30日之不
      變期間內，依民事訴訟法第496條第1項第13款規定：「當
      事人（即再審原告）發現未經斟酌之證物或得使用該證物
      者。但以如經斟酌可受較有利益之裁判者為限。」，提起
      本件再審之訴。
  (二)、有關發現未經斟酌之證物如下：
    1.95年2月15日隨同雲林地院94年度訴字第263號返還不當得
      利事件之受命法官勘驗現場時，發現系爭土地上又長出再
      審被告挖掘竹子後之餘根，所長出之新竹子即為本案之新
      證物（證物三：現場被挖掘後再生新竹子照片二幀附於本
      院(一)卷23頁）。
    2.證人黃宗岳及張榮華之筆錄足徵再審被告等確有跨越河床
      到南岸系爭土地挖掘有竹子之處之土方，並稱其位置即在
      實測圖Ａ線北側。該Ａ線之北側仍有部分之土地屬再審原
      告所有，即實測圖（即檢察官於81年11月03日命斗南地政
      事務所鑑測之複丈成果圖）所示再審被告等所盜挖「Ａ區
      塊」之一部份（證物四：證人黃宗岳及張榮華筆錄2張附
      於本院(一)卷24至25頁）。該部份於81年間經被盜挖之後，
      已無法看到竹子，詎竹木餘根猶存，生命力強，又因系爭
      土地位居南岸為淤積區，經十餘年淤積肥厚之土方，竹根
      竟然鑽過肥厚之土層而露出於表層上幾已成竹林（證物五
      ：現場照片二幀附於本院(一)卷26頁），況現在這些竹子不
      僅長於Ａ線北側，連Ａ線南側亦茂密成欉。證人黃宗岳及
      張榮華等二人亦結證：「僅挖到Ａ線北側，堪認接近大湖
      口溪河道之Ａ線北側，當時確有土地隆起，益徵同塊土地
      而更遠離河道之Ａ線南側，豈不屬高聳之乾燥土地（證人
      黃東炎所附線圖），絕非如鄰近農民所稱該系爭土地早被
      河水流失」之情。
    3.而於91年11月3日臺灣雲林地方法院檢察署檢察官現場履
      勘時，發現系爭土地遭再審被告盜掘面積至廣，特命斗南
      地政丈測結果面積竟達0.3305公頃（證物七：雲林縣斗南
      地政土地複丈成果圖附於本院(一)卷28至29頁）。而證人黃
      東炎亦證稱只挖到公地而未盜取再審原告之系爭土地，唯
      其所指之公地亦緊臨系爭土地（證物八：平面圖一紙附於
      本院(一)卷30頁）。案發至今歷十餘年，原先之現況已無法
      看出，特提案發當日所拍攝照片六幀附於本院(一)卷31至32
      頁云云。並聲明求為判決：(1)原確定判決廢棄。(2)再審被
      告之上訴駁回。(3)再審訴訟費用由再審被告負擔。
三、再審被告方面：
　　本件未經言詞辯論，再審被告亦未提出準備書狀，作何聲明
    或陳述。
四、本院之判斷：
  (一)、按民事訴訟法第496條第1項第13款本文所謂當事人發現未
      經斟酌之證物或得使用該證物者，係指前訴訟程序事實審
      之言詞辯論終結前已存在之證物，因當事人不知有此，致
      未經斟酌，現始知之者或雖知有此而不能使用，現始得使
      用而言，若在前訴訟程序事實審言詞辯論終結前，尚未存
      在之證物，本無所謂發見，自不得以之為再審理由，最高
      法院29年上字第1005號判例可資參照。
  (二)、再審原告主張：【證人黃宗岳及張榮華之筆錄足徵被告等
      確有跨越河床到南岸系爭土地挖掘有竹子之處之土方，並
      稱其位置即在實測圖Ａ線北側。該Ａ線之北側仍有部分之
      土地屬再審原告所有，即實測圖（即檢察官於81年11月03
      日命斗南地政事務所鑑測之複丈成果圖）所示再審被告等
      所盜挖『Ａ區塊』之一部份（證人黃宗岳及張榮華於原審
      82年度重訴字第27號83年2月21日勘驗筆錄影本2張附於本
      院(一)卷24至25頁）。該部份於81年間經被盜挖之後，已無
      法看到竹子，詎竹木餘根猶存，生命力強，又因系爭土地
      位居南岸為淤積區，經十餘年淤積肥厚之土方，竹根竟然
      鑽過肥厚之土層而露出於表層上幾已成竹林】云云，並提
      出現場照片二幀以資為證（見本院(一)卷23頁），而主張系
      爭土地上再審被告挖掘竹子後之餘根，又長出之新竹子即
      為本案之新證物，據以為證明系爭土地位於河流的南岸為
      沈積區，系爭土地不可能被河水流失（即非流水沖刷區）
      ，認定再審被告確實有盜挖南岸之系爭土地云云。
  (三)、惟查，【再審原告所有系爭土地，因緊鄰河流，若有颱風
      或大豪雨，其地必被沖刷而土壤流失，此乃地形與大自然
      之現象，業經雲林縣政府為發包系爭大湖口溪護岸工程，
      早於80年11、12月間，即委託長勁工程顧問有限公司設計
      ，該公司於同年12月間，即派黃東炎前往系爭大湖口溪實
      地測量，並繪成平面圖、位置圖，於81年3月間，經雲林
      縣政府審核後，發包施工，有該平面圖、位置圖附於臺灣
      雲林地方法院82年度重訴字第27號損害賠償卷可資佐證（
      見臺灣雲林地方法院82年度重訴字第27號(一)卷51頁），依
      該圖之記載所示（紅色、綠色線，係於再審被告被訴竊盜
      乙案偵審程序時由黃東炎加註），大湖口溪於80年12月間
      黃東炎實地測量時之溪岸線（即綠色線），與溪岸兩旁之
      民間私有土地界線（即紅色線），相比對結果，本件再審
      原告所有系爭土地，已有部分土地係在大湖口溪之流水區
      內，尤其是雲林縣斗南鎮○○段28之1地號土地在溪底範
      圍相當大（見臺灣雲林地方法院82年度重訴字第27號(一)卷
      51頁，本院更(二)審以鉛筆加斜線部分）。又此項圖面，係
      80年12月間所測繪，於81年3月間作為縣政府之公文書之
      一部分，距本件盜挖土方事件發生至少已有6個月之久，
      製作之初顯不能預知日後有此糾紛，既非臨訟始作，更足
      據以認定系爭河流域、周邊私有土地施工前之實際情形。
      依上開公文書記載所示，再審原告系爭土地，於80年12月
      間以前，即已有相當部分，係在大湖口流域內。又依本院
      受命法官90年10月5日、10月26日二次勘驗現場，並囑託
      斗南地政事務所陳建賢測量員到現場指定系爭土地之位置
      ，經指界結果，其中28之1號土地上成果圖所示Ａ部分有
      相當大範圍均係在流水區內（有流水），未在水面上者，
      亦有相當大面積土壤被沖刷掉，此有當天兩造所攝照片十
      數張可按（見本院90年度上更(二)字第28號(一)卷217頁以下
      ，特別係第217頁照片二、三、四，第218頁照片五、七、
      六，第239頁以下照片九幀），可見再審原告主張所有系
      爭土地並非流水沖刷區，係沈積區云云，與事實不符】等
      情，為本院90年度上更(二)字第28號民事確定判決所確認之
      事實，並認再審被告並無挖再審原告所有系爭土地上之
      土方之事實，因而判決再審原告敗訴在案，業據本院調閱
      臺灣雲林地方法院82年度重訴字第27號請求侵權行為損害
      賠償事件歷審卷核閱無訛。從而，再審原告猶主張所有系
      爭土地並非流水沖刷區，係沈積區云云，顯無可採；其進
      而主張其於95年2月15日隨同雲林地院94年度訴字第263號
      返還不當得利事件之受命法官勘驗現場時，發現系爭土地
      上又長出再審被告挖掘竹子後之餘根（現場被挖掘後再生
      新竹子照片二幀附於本院(一)卷23頁），所長出之新竹子即
      為本案之新證物，始知悉發現本件有未經斟酌之證物或得
      使用該證物，且該證物如經斟酌，再審原告可受較有利益
      之裁判，質言之，其主張系爭土地部份於81年間經被盜挖
      之後，已無法看到竹子，詎竹木餘根猶存，生命力強，又
      因系爭土地位居南岸為淤積區，經十餘年淤積肥厚之土方
      ，竹根竟然鑽過肥厚之土層而露出於表層上幾已成竹林，
      證明再審被告有挖再審原告所有系爭土地上之土方之事
      實云云。惟經本院調取臺灣雲林地方法院94年度訴字第26
      3號請求返還不當得利事件，原審於95年2月15日之勘驗測
      量筆錄之記載，僅記載「法官請原告就系爭土地指現遭
      挖位置土石位置拍照送院」等語（見原審94年度訴字第26
      3號卷96頁）：並無記載「現場被挖掘後再生新竹子」之
      情形，僅再審原告嗣於95年3月1日之準備書狀(一)檢附再審
      原告自稱現場被挖掘後再生新竹子照片二幀為證（見原審
      94年度訴字第263號卷152頁，即本院(一)卷第23頁），且僅
      有此項照片之證物，顯然無從證明係前訴訟程序事實審之
      言詞辯論終結前即本院90年度上更(二)字第28號言詞辯論終
      結前即92年9月18日判決前即已存在之證物，況再審原告
      亦自稱：「…，又因系爭土地位居南岸為淤積區，經『十
      餘年』淤積肥厚之土方，竹根竟然鑽過肥厚之土層而露出
      於表層上幾已成竹林，…。」云云，益徵再審原告所提出
      之上開照片之證物，並非前訴訟程序事實審之言詞辯論終
      結前即本院90年度上更(二)字第28號言詞辯論終結前即92年
      9月18日判決前即已存在之證物，本無所謂發見，自不得
      以之為再審理由，揆諸前開說明，其據以提起再審之訴，
      顯然無據。
  (四)、又再審原告主張：證人黃宗岳及張榮華之筆錄足徵被告等
      確有跨越河床到南岸系爭土地挖掘有竹子之處之土方，並
      稱其位置即在實測圖Ａ線北側。該Ａ線之北側仍有部分之
      土地屬再審原告所有，即實測圖（即檢察官於81年11月03
      日命斗南地政事務所鑑測之複丈成果圖）所示再審被告等
      所盜挖『Ａ區塊』之一部份，並提出證人黃宗岳及張榮華
      於原審82年度重訴字第27號83年2月21日勘驗筆錄影本2張
      附於本院(一)卷24至25頁為證。惟查證人黃宗岳於原審82年
      度重訴字第27號83年2月21日勘驗時證稱：「80年12月6、
      7、8日我有到現場幫黃東炎拉線以便他測量，當時測量的
      線是如平面圖所示之Ａ線，也就是河流線，Ａ線以北的土
      地都長滿了莿竹，Ｂ線以南原來就經河流流水沖刷成現在
      這樣子，再審被告在我測量以後，並未去挖掘Ｂ線以南再
      審原告之土地上土塊」等語；證人張榮華亦證稱：「情形
      是和黃宗岳所述的一樣，當時我是在現場幫忙測量，拿天
      尺」等語（見原審82年度重訴字第27號87頁反面、88頁正
      面之83年2月21日勘驗筆錄），且本院90年度上更(二)字第2
      8號判決亦引用證人黃宗岳上述證言資為再審被告並無
      挖再審原告所有系爭土地上之土方之依據（見本院90年度
      上更(二)字第28號判決第10頁），從而，再審原告引用證人
      黃宗岳及張榮華於原審82年度重訴字第27號83年2月21日
      勘驗筆錄影本2張（見本院(一)卷24至25頁），顯然無從資
      為本件再審之理由，況依民事訴訟法第496條第1項第13款
      所謂證物，並不包含人證在內（參見最高法院29年上字第
      696號判例意旨），併予明。
  (五)、另再審原告以同一事證再為主張再審被告三人確有盜挖系
      爭土地上土方，因而受有利益，致再審原告受有損害，另
      依不當得利之規定，請求再審被告三人連帶給付再審原告
      丁○○新台幣（下同）154,440元、再審原告戊○○2,026
      ,860元，業經臺灣雲林地方法院94年度訴字第263號判決
      結語以「…。臺灣雲林地方法院82年度重訴字第27號判決
      、本院84年度上字第293號判決、最高法院88年度台上字
      第3029號判決、本院89年度上更(一)字第1號判決、最高法
      院90年度台上字第638號判決、本院90年度上更(二)字第28
      號判決、最高法院93年度台上字第2518號裁定，認定再審
      被告三人並未盜挖再審原告系爭土地上土方，並無侵害再
      審原告土地所有權之事實，亦同此認定。」，而於95年5
      月15日判決駁回再審原告之訴，嗣再審原告提起上訴，亦
      於96年1月23日經本院以95年度上字第120號判決駁回其上
      訴（尚未確定），益徵再審原告之主張顯然不可採。
  (六)、綜上所述，再審原告以原確定判決有民事訴訟法第496條
      第1項第13款之再審事由，提起本件再審之訴，求為廢棄
      原確定判決（本院90年度上更(二)字第28號判決），並求為
      判決如再審之聲明所示，本院認毋庸經調查，可認顯無再
      審理由，爰不經言詞辯論逕予判決駁回之。
五、據上論結，本件再審之訴，顯無再審理由，依民事訴訟法第
    502條第2項、第78條、第85條第1項前段，判決如主文。
中　　華　　民　　國　　96　　年　　2　　月　　  7　　日
                  民事第一庭    　審判長法　官  林金村
　　　　　　　　　　　　　　　　        法　官  林輝雄
　　　　　　　　　　　　　　　　        法　官  胡景彬
上為正本係照原本作成。
再審原告如對本判決上訴，須於判決送達後20日內向本院提出上
訴狀，未表明上訴理由者，應於上訴後20日內，向本院提出理由
書（須附繕本）。依法須繳納裁判費並應委任律師為訴訟代理人
，始得上訴。
中　　華　　民　　國　  96　　年　　2　　月 　　7　 　日
                                        書記官　趙玲瓏
【附記】
民事訴訟法第466條之1：
(1)對於第二審判決上訴，上訴人應委任律師為訴訟代理人。但上
  訴人或其法定代理人具有律師資格者，不在此限。
(2)上訴人之配偶、三親等內之血親、二親等內之姻親，或上訴人
  為法人、中央或地方機關時，其所屬專任人員具有律師資格並
  經法院認為適當者，亦得為第三審訴訟代理人。
民事訴訟法第466條之2：
  上訴人無資力委任訴訟代理人者，得依訴訟救助之規定，聲請
  第三審法院為之選任律師為其訴訟代理人。
